【裁判字號】    97,選上訴,2320
【裁判日期】    971014
【裁判案由】    違反公職人員選舉罷免法
【裁判全文】
臺灣高等法院臺中分院刑事判決      97年度選上訴字第2320號
上  訴  人
即  被  告  甲○○
選任辯護人  黃淑齡  律師
            江錫麒  律師
上列上訴人因違反公職人員選舉罷免法案件，不服臺灣苗栗地方
法院97年度選訴字第14號中華民國97年7月10日第一審判決（起
訴案號：臺灣苗栗地方法院檢察署96年度偵續字第62號），提起
上訴，本院判決如下：
    主    文
原判決撤銷。
甲○○對於有投票權之人，交付賄賂，而約其投票權為一定之行
使，處有期徒刑貳年，緩刑伍年，褫奪公權參年，並向公庫支付
新臺幣伍萬元。
    犯罪事實
一、甲○○係苗栗縣頭份鎮上埔里里民，為使參與第18屆苗栗縣
    頭份鎮上埔里里長選舉之林昌能（業經檢察官處分不起訴在
    案）順利當選，竟自行出錢，基於對有投票權之人期約、交
    付賄賂，而約為投票權一定行使之犯意，於民國95年6月9日
    （即投票前1日）晚上9時許，先前往有投票權之鄰居鄧林坤
    （業經臺灣苗栗地方法院檢察署檢察官以96年度選偵字第56
    號為不起訴處分在案）位於苗栗縣頭份鎮○○○路181巷55
    弄16號（起訴書誤載為11號）住處，向鄧林坤以每票新臺幣
    （下同）500元之代價行賄買票，並交付1500元（該戶共計3
    票）予鄧林坤，要求鄧林坤及其有投票權之家人於上開選舉
    時，投票支持林昌能，而約定為投票權一定之行使。鄧林坤
    明知甲○○所交付之款項係屬行賄買票之賄賂，仍予以允諾
    並收受上揭賄賂。嗣甲○○再前往有投票權之鄰居林秋香位
    於苗栗縣頭份鎮○○○路181巷55弄9號住處，向林秋香以每
    票500元之代價行賄買票，並交付2000元（該戶共計4票）予
    林秋香（業經臺灣苗栗地方法院檢察署檢察官以96年度選偵
    字第56號為不起訴處分在案），要求林秋香及其有投票權之
    家人於上開選舉時，投票支持林昌能。惟因林秋香有所疑慮
    擬予拒絕，2人僵持不下之際，林秋香之子吳明生聞聲出面
    緩頰，甲○○遂轉而請託吳明生投票支持林昌能，並交付上
    開現金，林秋香、吳明生始予允諾並收受（吳明生涉嫌收受
    賄賂部分應由檢察官另行依法處理）。嗣經同選區參選而落
    選之候選人丙○○向法務部調查局苗栗縣調查站檢舉後，循
    線查悉上情。
二、案經臺灣苗栗地方法院檢察署檢察官自動檢舉偵查起訴。
    理    由
一、訊據上訴人即被告（下稱被告）甲○○對於上開犯罪事實供
    認不諱（見本院卷第23頁、第40頁至第41頁），核與(一)證人
    鄧林坤於檢察官偵查時結證稱：「投票前1天晚上約9點多，
    鄰居甲○○到伊住處，當時只有伊1人在樓下看電視，甲○
    ○拿1500元給伊，並沒有拿任何競選文宣，1票500元，看投
    票怎樣分配，要幫忙林昌能，伊家裡有3票，伊收下後並沒
    有將錢交給太太及兒子」等語（見95年度選他字第200號卷
    第23頁、96年度偵續字第62號卷第24頁）；於原審審理中行
    交互詰問時結證稱：「95年里長選舉投票前1天，在伊自己
    家裡客廳，鄰居甲○○有拿1500元，說要幫忙林昌能，1人
    500元，3個人就1500元，沒有任何競選文宣，伊有將錢收下
    來，但沒有將錢交給太太及兒子，當時收下的1500元已經花
    掉了，伊跟被告並沒有糾紛，平常是很好的鄰居，現在因為
    這事情，就覺得感受很不好」等語（見原審卷第33-38頁）
    。(二)證人林秋香於檢察官偵查時結證稱：「95年6月9日晚間
    10點多，對面鄰居甲○○到伊家，當時家人都在房裡，因1
    樓大門沒關，甲○○就直接到2樓，伊聽到聲音走出房間，
    甲○○就說要幫忙林昌能，1人500元，伊家裡有4票，甲○
    ○拿2000元給伊，叫伊分一些票給林昌能，伊說不想拿，但
    是甲○○說沒關係，後來兒子吳明生出來，甲○○就找吳明
    生，吳明生就收下來，也有把錢交給伊，伊在95年8月10日
    調查局詢問及檢察官偵訊時，都沒有提到兒子吳明生的事情
    ，是因為兒子要上班，伊怕兒子要請假，會影響工作」等語
    （見95年度選他字第200號卷第19頁、96年度偵續字第62號
    卷第14頁-15頁）；於原審審理中行交互詰問時結證稱：「
    被告當晚直接到伊住家2樓，當時伊在房間門口，兒子吳明
    生在他房間，甲○○先找伊，並拿2000元，伊知道是幫林昌
    能買票，伊說不要，後來兒子吳明生有收，也有分給伊，伊
    之前在調查站所做的筆錄係因為吳明生在上班，不可以害到
    他，反正伊有拿，就誠實說，伊與甲○○是鄰居，一向都很
    好，也不知道為何會搞到這樣，當天甲○○並沒有拿競選文
    宣，伊收到的錢已經花掉了」等語（見原審卷第40頁-48頁
    ）。(三)證人吳明生於檢察官偵查時結證稱：「選舉前1天晚
    上約10點左右，聽到甲○○在樓下喊『有誰在嗎』？一路走
    上2樓，伊有聽到母親在跟甲○○講選舉的事，有聽到母親
    說誰的錢都不能拿，甲○○就說這錢拿沒關係，2人推來推
    去，伊就從房間出來，收下2000元，甲○○說1票500元，伊
    家裡共有4人有投票權，所以是2000元」等語（見96年度偵
    續字第62號卷第16頁）；於原審審理中行交互詰問時結證稱
    ：「95年6月9日晚上里長選舉前1晚上，對面的鄰居甲○○
    有到家裡，伊是在家裡2樓的樓梯口看到甲○○，當時甲○
    ○在跟母親講選舉的事，內容是說拿錢要幫忙林昌能，總共
    2000元，家裡當時有4人有選舉權，母親一開始有拒絕收受
    ，後來2人拿錢或不拿錢中講來講去，有點吵，伊就說好啦
    ，不要再吵了，就將錢收下來了，伊有將錢交給母親，當天
    甲○○並沒有拿競選文宣，伊與甲○○並沒有恩怨或過節」
    等語（見原審卷第49頁-56頁），均相符合。次查被告既於
    上揭選舉競選期間，交付上開款項予證人鄧林坤、林秋香、
    吳明生等人，並稱要幫忙林昌能或要分一些票給林昌能等語
    ，按諸吾人正常之生活經驗，當可輕易認識到該等款項係被
    告希望證人投票予林昌能之對價，且證人林秋香、吳明生均
    證稱：伊知道甲○○是幫林昌能買票等語（見96年度偵續字
    第62號卷第14、16頁），足徵被告行賄之意思，已昭然若揭
    ，並應為證人鄧林坤、林秋香、吳明生等人所認識，其等基
    此認識收受現金，縱無明白允諾為投票權一定之行使，亦足
    認有默示許其投票權為一定之行使。綜上，足見被告之上開
    自白與事實相符，堪足採信，是罪證明確，其犯行堪以認定
    。又證人鄧林坤於偵查時雖曾陳稱：「甲○○說這是林昌能
    的錢」等語；證人林秋香於偵查及原審審理時亦陳稱：「甲
    ○○說是林昌能的錢」等語，但為被告及林昌能所否認，且
    林昌能業經檢察官處分不起訴在案，有臺灣苗栗地方法院檢
    察署96年度偵續字第62號檢察官不起訴處分書足按，是本件
    並無法證明上開賄款係出自林昌能，併此敘明。
二、證據能力方面：
  (一)按被告以外之人於偵查中向檢察官所為陳述，除顯有不可信
    之情況者外，得為證據，刑事訴訟法第159條之1第2項定有
    明文。偵查中對被告以外之人（包括證人、鑑定人、告訴人
    、被害人及共同被告等）所為之偵查筆錄，或被告以外之人
    向檢察官所提之書面陳述，性質上均屬傳聞證據。惟現階段
    刑事訴訟法規定檢察官代表國家偵查犯罪、實施公訴，依法
    其有訊問被告、證人及鑑定人之權，證人、鑑定人且須具結
    ，而實務運作時，檢察官偵查中向被告以外之人所取得之陳
    述，原則上均能遵守法律規定，不致違法取供，其可信度極
    高，職是，被告以外之人前於偵查中已具結而為證述，除反
    對該項供述得具有證據能力之一方，已釋明「顯有不可信之
    情況」之理由外，不宜以該證人未能於審判中接受他造之反
    對詰問為由，即遽指該證人於偵查中之陳述不具證據能力。
    查本件證人鄧林坤、林秋香、吳明生等人於偵查中所為之上
    開陳述，係經檢察官以證人身分傳喚後具結所為之陳述，已
    足以擔保其3人所為陳述之真實性，且該證人未曾提及檢察
    官在偵查時有不法取供之情形，核無顯有不可信之情況，依
    上揭說明，自具有證據能力。
  (二)按被告以外之人於審判外向法官所為之陳述，得為證據，刑
    事訴訟法第159條之1第1項定有明文。立法理由係認被告以
    外之人（包括證人、鑑定人、告訴人、被害人及共同被告等
    ）之陳述係在法官面前為之，因其任意陳述之信用性已受確
    定保障之情況下所，自得作為證據。本件證人鄧林坤、林秋
    香、吳明生等人於原審所為之上開陳述，係向原審法官所為
    之陳述，依上開規定自亦得為證據。
三、按被告行為後，94年2月2日修正公布之刑法，業於95年7月1
    日施行，新刑法第2條第1項之規定，係規範行為後法律變更
    所生新舊法律比較適用之準據法，於新刑法施行後，應適用
    新刑法第2條第1項之規定，為「從舊從輕」之比較。另於比
    較時應就罪刑有關之共犯、未遂犯、想像競合犯、牽連犯、
    連續犯、結合犯，以及累犯加重、自首減輕暨其他法定加減
    原因（如身分加減）與加減比例等一切情形，本於統一性及
    整體性原則，綜其全部罪刑之結果而為比較（最高法院95年
    5月23日刑事庭第8次會議決議參照）。惟新刑法條文雖經修
    正，但若僅屬單純之文字修飾，或將實務見解或法理明文化
    ，而不涉及刑罰之輕重、構成要件之變更，或其他有利、不
    利於行為人之情形者，即無庸依刑法第2條第1項之規定比較
    新、舊法，而應依一般法律適用原則，適用「裁判時法」處
    斷（最高法院95年11月7日第21次刑事庭會議決議意旨參照
    ）。是：
  (一)刑法第74條緩刑之規定，原規定：「受2年以下有期徒刑、
    拘役或罰金之宣告，而有左列情形之一，認以暫不執行為適
    當者，得宣告2年以上5年以下之緩刑，其期間自裁判確定之
    日起算：未曾受有期徒刑以上刑之宣告者。前曾受有期
    徒刑以上刑之宣告，執行完畢或赦免後，5年以內未曾受有
    期徒刑以上刑之宣告者。」，修正為：「受2年以下有期徒
    刑、拘役或罰金之宣告，而有下列情形之一，認以暫不執行
    為適當者，得宣告2年以上5年以下之緩刑，其期間自裁判確
    定之日起算：未曾因故意犯罪受有期徒刑以上刑之宣告者
    。前因故意犯罪受有期徒刑以上刑之宣告，執行完畢或赦
    免後，5年以內未曾因故意犯罪受有期徒刑以上刑之宣告者
    。」，經比較後以修正後之規定較有利於被告，此部分自應
    適用修正後之規定宣告緩刑。
  (二)又按犯本章之罪或刑法分則第6章之妨害投票罪，宣告有期
    徒刑以上之刑者，並宣告褫奪公權，公職人員選舉罷免法第
    113條第3項（即96年11月7日修正前之第98條第3項）定有明
    文，此項褫奪公權之宣告，具有強制性，為刑法第37條第2
    項之特別規定，不受6月以上有期徒刑之限制，法院自應優
    先適用（最高法院81年度台非字第246號判決參照）。本件
    被告既成立對有投票權人交付賄賂罪，並受有期徒刑之宣告
    ，即應依公職人員選舉罷免法第113條第3項之規定宣告褫奪
    公權2年，而刑法第37條第2項關於褫奪公權之規定，於94年
    1月7日修正，將裁量宣告褫奪公權之有期徒刑宣告刑下限，
    由6月提高為1年，並於95年7月1日施行，然此為從刑之科刑
    規範事項，而宣告褫奪公權之期間無論修正施行前後之刑法
    第37條第2項均係規定1年以上10年以下，並無不同，故不生
    比較適用之問題，依一般法律適用原則，即應逕行適用新法
    。
四、論罪科刑方面：
  (一)被告行為後，公職人員選舉罷免法業於96年11月7日經總統
    華總一義字第09600150561號令修正公布，並自公布日施行
    。該法修正前第90條之1關於投票行賄罪及第98條第3項關於
    褫奪公權之規定，修正後已分別移列於第99條及第113條第3
    項，惟均僅屬法條次序之變更，條文內容均無變更，對於被
    告並無有利、不利之情形，應逕依修正後公職人員選舉罷免
    法之規定論處。又投票行賄罪之處罰分別規定於刑法第144
    條及公職人員選舉罷免法第99條第1項，而公職人員選舉罷
    免法第99條第1項為刑法第144條之特別法，自應優先適用。
    均合先說明。
  (二)核被告所為，係犯公職人員選舉罷免法第99條第1項對有投
    票權人交付賄賂罪。又公職人員選舉罷免法第99條第1項所
    定之對有投票權人交付賄賂或不正利益罪之賄選行為，乃行
    為人基於足以讓候選人當選票數之賄選目的，反覆向多數人
    交付賄賂或其他不正利益，約定不行使投票權或為一定行使
    ，於構成要件類型上，本質上已具備反覆、延續之行為特徵
    ，其持續多次對有投票權人交付賄賂或其他不正利益即為此
    類犯罪之典型或常態，於刑法評價上自應僅成立集合犯一罪
    （最高法院96年度臺上字第3064號判決參照）。本件被告以
    同一賄選目的，先後向鄧林坤、林秋香、吳明生等人交付賄
    款，為集合犯，應僅成立一個對有投票權人交付賄賂罪。
  (三)原審予以論罪科刑，固非無見，惟查原判決理由欄引用證人
    鄧林坤、林秋香等人於偵查及原審審理時之陳述為其認定犯
    罪事實所憑之證據，而證人鄧林坤於偵查時陳稱：「甲○○
    說這是林昌能的錢」等語；證人林秋香於偵查及原審審理時
    亦陳稱：「甲○○說是林昌能的錢」等語（見原審判決第3
    、4頁），準此被告似應與林昌能成立共同正犯，然原判決
    主文及事實欄均認被告係單獨正犯，自有判決理由與主文、
    事實相互矛盾之違誤。被告上訴意旨指摘原判決量刑過重，
    雖無理由，但原判決既有上述可議之處，應由本院將原判決
    予以撤銷改判。復查被告係為使參與上開里長選舉之林昌能
    順利當選，始自行出錢為林昌能賄選（已如前述），與一般
    賄選係為自己之選舉而為不同，且其僅對選民鄧林坤、林秋
    香、吳明生等3人賄選，交付之賄賂共僅3500元，而公職人
    員選舉罷免法第99條第1項之對有投票權人交付賄賂罪最輕
    本刑為3年以上有期徒刑之罪，可謂情輕法重，其犯罪情狀
    在客觀上非無可憫恕之處，本院認如處法定低度刑期，猶嫌
    過重，爰依刑法第59條之規定酌減其刑。茲審酌國家民主政
    治之基礎在於建立公平及公正之選舉，賄選行為破壞選舉之
    公正性，敗壞選舉之純正風氣，對其他候選人造成不公平之
    競爭，將侵蝕民主政治選賢與能之選舉目的，進而影響國家
    政治、經濟、社會發展之良窳，其所造成之損害匪淺，被告
    為使參與上開里長選舉之林昌能順利當選，竟自己出錢基於
    對有投票權之人交付賄賂，而約為投票權一定行使之犯意，
    敗壞選風，助長賄選，使真正民主政治無以建立，危害非輕
    ，惟其本性不惡，犯後於本院審理時坦承犯行、態度尚佳，
    暨其犯罪之動機、目的、手段、生活狀況等一切情狀，量處
    被告如主文第2項所示之刑，並依公職人員選舉罷免法第113
    條第3項之規定併予宣告褫奪公權3年，以示懲儆。末查被告
    前未曾因故意犯罪受有期徒刑以上刑之宣告，有臺灣高等法
    院被告全國前案紀錄表足按，且其犯後於本院審理時坦承犯
    罪、態度尚佳，足見其犯後具有悔意，其經此教訓當知警惕
    ，並無再犯之虞，本院認上開所宣告之刑以暫不執行為適當
    ，故併依刑法第74條第1項第1款之規定予以宣告緩刑5年，
    並依同條第2項第4款之規定命其向公庫支付5萬元，以勵自
    新，並觀後效。又被告之犯罪時間雖在96年4月24日以前，
    惟所犯罪名為公職人員選舉罷免法第99條第1項（由原第90
    條之1第1項移列）之罪，且經本院宣告之刑期逾有期徒刑1
    年6月，依中華民國96年罪犯減刑條例第3條第1項第2款規定
    ，自無法予以減刑，併此敘明。
  (四)另公職人員選舉罷免法第99條第3項（原第90條之1第3項）
    固規定預備或用以行求期約或交付之賄賂，不問屬於犯人與
    否，沒收之。惟如其賄賂已交付與有投票權之人收受，因收
    受者係犯刑法第143條第1項之投票受賄罪，其所收受之賄賂
    應依同條第2項之規定沒收之，如全部或一部不能沒收時，
    追徵其價額。故犯投票行賄罪者，其已交付之賄賂自應依刑
    法第143條第2項之規定於其對向共犯投票受賄罪之從刑宣告
    追徵、沒收，不得再依上開規定沒收。其對向共犯所犯刑法
    第143條第1項之投票受賄罪，倘經檢察官依刑事訴訟法第25
    3條規定，為職權不起訴處分；或依同法第253條之1規定，
    為緩起訴處分，上揭已交付予對向共犯之賄賂，亦應由檢察
    官依同法第259條之1規定，聲請法院對該對向共犯宣告沒收
    ，仍不得依上開公職人員選舉罷免法之規定，對犯投票行賄
    罪或預備犯投票行賄罪之被告宣告沒收（最高法院93年度臺
    上字第5790號、96年度臺上字第3458號判決意旨參照）。本
    件被告交付予證人鄧林坤、林秋香、吳明生之賄賂，無論是
    否業經扣案，依上說明，應於其等各該收賄所涉犯行部分宣
    告沒收追徵，本院不另行宣告沒收。
五、據上論結，應依刑事訴訟法第369條第1項前段、第364條、
    第299條第1項前段、公職人員選舉罷免法第99條第1項、第
    113條第3項、刑法第11條前段、第59條、第37條第2項、第
    74條第1項第1款、第2項第4款，判決如主文。
本案經檢察官乙○○到庭執行職務。
中    華    民    國    97    年    10    月    14    日
            刑事第八庭  審判長法  官  羅  得  村
                              法  官  吳  進  發
                              法  官  劉  榮  服
上列正本證明與原本無異。
如不服本判決應於收受送達後十日內向本院提出上訴書狀，其未
敘述上訴之理由者並得於提起上訴後十日內向本院補提理由書（
均須按他造當事人之人數附繕本）。
                              書記官  周  巧  屏
中    華    民    國    97    年    10    月    15    日
附錄本案論罪科刑法條
公職人員選舉罷免法第99條第1項：
對於有投票權之人，行求期約或交付賄賂或其他不正利益，而約
其不行使投票權或為一定之行使者，處3年以上10年以下有期徒
刑，得併科新臺幣1百萬元以上1千萬元以下罰金。


司法院資訊處製作；財團法人民間司法改革基金會備份。
